臺灣桃園地方法院民事裁定
111年度訴聲字第11號
聲  請  人  李玉桂  


相  對  人  張哲瑋  
            李語縈  
上列當事人間請求所有權移轉登記等事件（本院111年訴字第614
號），聲請人聲請許可為訴訟繫屬事實之登記，本院裁定如下：
    主  文
聲請駁回。
    理  由
一、本件聲請意旨略以：伊為相對人張哲瑋母親，民國75年間將
    坐落桃園市○○區○○○00000地號土地（應有部分10分之1）及
    同段1053建號建物（應有部分2分之1，下與上開土地合稱系
    爭不動產）借名登記在張哲瑋名下，張哲瑋與相對人李語縈
    結婚後，通謀虛偽簽立協議書並於110年8月31日將系爭不動
    產移轉登記予李語縈，應屬無效，且伊已於110年11月25日
    終止借名登記關係，自得代位張哲瑋依民法第113條規定，
    請求李語縈將系爭不動產移轉登記塗銷，並依民法第541條
    第2項、第179條規定，請求張哲瑋將系爭不動產移轉登記予
    伊。爰依民事訴訟法第254條第5項規定，請求准予就系爭不
    動產為訴訟繫屬事實之登記等語。
二、按訴訟標的基於物權關係，且其權利或標的物之取得、設定
    、喪失或變更，依法應登記者，於事實審言詞辯論終結前，
    原告得聲請受訴法院以裁定許可為訴訟繫屬事實之登記，民
    事訴訟法第254條第5項定有明文。又徵諸上開條項立法理由
    ：「現行條文第五項規定旨在藉由將訴訟繫屬事實予以登記
    之公示方法，使第三人知悉訟爭情事，俾阻却其因信賴登記
    而善意取得，及避免確定判決效力所及之第三人受不測之損
    害。其所定得聲請發給已起訴證明之當事人，係指原告；其
    訴訟標的宜限於基於物權關係者，以免過度影響被告及第三
    人之權益。」、「為免原告濫行聲請，應令其就本案請求負
    釋明之責，此已包括起訴須為合法且非顯無理由」，必原告
    之起訴以物權關係作為訴訟標的，且其權利或標的物之得、
    喪、設定、變更，依法應登記者，起訴復為合法且非顯無理
    由，始足當之；若原告起訴主張之訴訟標的非基於物權關係
    ，或主張基於物權關係乃顯無理由，縱所請求給付之權利或
    標的物為得、喪、設定、變更應經登記者，亦與上開規定不
    符。次按不動產借名登記契約為借名人與出名人間之債權契
    約，出名人依其與借名人間借名登記契約之約定，通常固無
    管理、使用、收益、處分借名財產之權利，然此僅為出名人
    與借名人間之內部約定，其效力不及於第三人；而借名登記
    財產於借名關係存續中，乃登記為出名人之名義，在該財產
    回復登記為借名人名義以前，借名人尚無所有物返還請求權
    可資行使（最高法院107年度台上字第9號、100年度台上字
    第2101號判決意旨參照）。
三、經查，聲請人主張其與張哲瑋間就系爭不動產有借名登記關
    係存在，而張哲瑋與李語縈為通謀虛偽意思表示，將系爭不
    動產移轉登記予李語縈，聲請人已終止與張哲瑋間上開借名
    登記契約，並表明依民法第242條及第113條規定，代位張哲
    瑋請求李語縈將系爭不動產移轉登記塗銷，另依民法第541
    條第2項、第179條規定，請求張哲瑋將系爭不動產移轉登記
    予聲請人。依聲請人上開主張，其訴訟標的均係基於債權關
    係，顯與民事訴訟法第254條第5項訴訟標的須基於物權關係
    之要件不合，依前揭說明，即無從許可為訴訟繫屬事實之登
    記。從而，本件聲請核與民事訴訟法第254條第5項所定要件
    不符，應予駁回。
四、爰裁定如主文。
中　　華　　民　　國　　111 　年　　4 　　月　　7 　　日
                  民事第一庭    法　官　郭俊德
以上正本係照原本作成。
如不服本裁定應於送達後10日內向本院提出抗告狀，並繳納抗告
費新臺幣1,000元。
中　　華　　民　　國　　111 　年　　4 　　月　　8 　　日
                                書記官　蕭尹吟